【裁判字號】    98,家簡,8
【裁判日期】    980929
【裁判案由】    分割遺產
【裁判全文】
臺灣彰化地方法院民事判決               98年度家簡字第8號
原      告  丙○○
訴訟代理人  黃勃叡律師
被      告  甲○○
被      告  乙○○
被      告  丁○○○
上列當事人間請求分割遺產事件，本院於民國九十八年九月二十
二日言詞辯論終結，判決如下：
    主      文
兩造就被繼承人王黃浦明所遺如附表一、二所示不動產之遺產，
應依如附表所示方法分割。
兩造就被繼承人王黃浦明所遺鹿港龍山郵局存款新台幣柒仟捌佰
伍拾壹元，應由兩造按各四分之一比例分別取得。
訴訟費用新台幣壹仟玖佰玖拾元由兩造每人各負擔四分之一。
    事實及理由
一、原告起訴主張：兩造之被繼承人王黃浦明於民國（下同）98
    年4 月24日死亡，遺有坐落彰化縣鹿港鎮○○段87地號之土
    地，地目建，面積251.27平方公尺，權利範圍45000 之1649
    ，及坐落彰化縣線西鄉○○段1081之1 地號土地，地目墓，
    面積2969平方公尺，權利範圍21之1 （下稱系爭土地），及
    門牌號碼彰化縣鹿港鎮○○里○○路20號之未辦保存登記房
    屋一棟，另有鹿港龍山郵局存款新台幣（下同）七千八百五
    十一元，繼承人即為兩造等四人，每人應繼分為四分之一，
    系爭土地業經辦理繼承登記為兩造公同共有，因兩造就王黃
    浦明所遺之系爭遺產無法達成協議分割，又查無不能分割之
    情事，原告自得本於遺產分割請求權之法律關係，請求按應
    繼分比例，以將公同共有分割為分別共有之方式，分割王黃
    浦明所遺之遺產等語。並聲明：兩造就被繼承人王黃浦明所
    遺遺產，應依應繼分比例分割。
二、被告乙○○則以：同意原告主張之分割方案。
三、被告甲○○、丁○○○未於言詞辯論期日到場，亦未提出書
    狀作何聲明或陳述。
四、被告甲○○、丁○○○未於最後言詞辯論期日到庭，均核無
    民事訴訟法第三百八十六條各款所列情形，爰依原告之聲請
    ，由原告一造辯論而為判決。
五、得心證之理由：
（一）原告上開主張之事實，業據其提出土地登記謄本、繼承系
      統表、戶籍謄本、財政部台灣省中區國稅局遺產稅免稅證
      明書影本、彰化縣地方稅務局房稅籍證明書影本等件為證
      ，且為被告乙○○所不爭執，被告甲○○、丁○○○則未
      於言詞辯論期日到場，亦未提出書狀作何聲明或陳述，原
      告此分部分主張應堪信為真實。
（二）按繼承人有數人時，在分割遺產前，各繼承人對於遺產全
      部為公同共有；除法律另有規定或契約另有訂定者外，繼
      承人得隨時請求分割遺產；公同共有物分割之方法，除法
      律另有規定外，應依關於共有物分割之規定；共有人就共
      有物之分割方法不能達成協議決定者，法院得因任何共有
      人之聲請，命為下列之分配：以原物分配於各共有人；
      變賣共有物，以價金分配於各共有人；以原物為分配
      時，如共有人中，有不能按其應有部分受分配者，得以金
      錢補償之，民法第一千一百五十一條、第一千一百六十四
      條、第八百三十條第二項、第八百二十四條第二項、第三
      項分別定有明文。
（三）次按在公同共有遺產分割自由之原則下，民法第一千一百
      六十四條規定：繼承人得隨時請求分割遺產，該條所稱之
      「得隨時請求分割」，依同法第八百二十九條及第八百三
      十條第一項規定觀之，自應解為包含請求終止公同共有關
      係在內，俾繼承人之公同共有關係歸於消滅而成為分別共
      有，始不致與同法第八百二十九條所定之旨趣相左，庶不
      失繼承人得隨時請求分割遺產之立法本旨，換言之，終止
      遺產之公同共有關係，既應以分割方式為之，將遺產之公
      同共有關係終止改為分別共有關係，性質上自亦屬分割遺
      產方法之一，最高法院八十二年度台上字第七四八號、八
      十五年度台上字第一八七三號、九十三年度台上字第二六
      ○九號判決意旨可資參照。是以原告主張就被繼承人王黃
      浦明所遺之系爭土地，按應繼分比例採取分別共有方式分
      割，自屬遺產分割方法之一種，亦與法無違。又被告乙○
      ○對於原告主張之分割方案，均當庭表示同意；其餘被告
      對於原告之主張，均已於相當時期收受合法之通知，但於
      言詞辯論期日不到場，亦未提出準備書狀爭執，依民事訴
      訟法第二百八十條第三項前段準用同條第一項之規定，應
      視同自認原告主張之事實，並可資認為同意原告所主張之
      分割方案，是以原告主張之分割方案，既合於全體當事人
      之意願，自應為重要之參考依據，且除有更為妥適之分割
      方案外，併應予以尊重。亦即就系爭土地  採取原告主張
      之按應繼分比例保持分別共有之分割方法，既與法無違，
      亦不失公平妥適，自可採取。
（四）復按裁判分割共有物訴訟，為形式之形成訴訟，其事件本
      質為非訟事件，故法院定共有物之分割方法，雖應斟酌當
      事人之聲明、共有物之性質、經濟效用及全體共有人之利
      益等公平決之，然不受當事人聲明之拘束。是本院審酌遺
      產中之門牌號碼為彰化縣鹿港鎮○○里○○路20號（僅為
      稅籍登記00000000000 ，並未依法辦理保存登記）因未保
      存登記，且非屬領有建築執照、使用執照而因故未保存登
      記之情形，其性質無從分割，故此部分應予變賣，分配價
      金及其他遺產之性質、經濟效用及公平原則等情，認應採
      取之分割方法為如附表二所示，方為妥適。
（五）至被繼承人王黃浦明所遺鹿港龍山郵局存款七千八百五十
      一元，原告主張由兩造依應繼分比例分配，亦屬公平妥適
      ，自為可採。
六、末按分割遺產之訴，係必要共同訴訟，原、被告之間本可互
    換地位，且兩造均蒙其利，是本院認本件之訴訟費用應由兩
    造依其應繼分或潛在應繼分之比例負擔訴訟費用，較為公允
    ，併此敘明。
七、訴訟費用負擔之依據：民事訴訟法第八十條之一、第八十五
    條第一項前段。
中    華    民    國    98    年    9     月    29    日
                        台灣彰化地方法院家事法庭
                              法    官  謝仁棠
以上正本係照原本作成。
如對本判決上訴，須於判決送達後20日之不變期間內，向本院提
出上訴狀，須附繕本。
中    華    民    國    98    年    9     月    29    日
                              書記官    陳瑤芳
附表：
附表一：土地
┌──┬─────┬───────┬──────────┐
│編號│地號      │面積/權利範圍 │分割方法            │
├──┼─────┼───────┼──────────┤
│1   │彰化縣鹿港│251.27平方公尺│由兩造各取得應有部份│
│    │鎮○○段87│/45000分之1649│各180000分之1649，而│
│    │地號      │              │以分別共有方式保持共│
│    │          │              │有。                │
├──┼─────┼───────┼──────────┤
│2   │彰化縣線西│2969平方公尺  │由兩造各取得應有部份│
│    │鄉○○段  │/21分之1      │各84分之1，而以分別 │
│    │1081之1地 │              │共有方式保持共有。  │
│    │號        │              │                    │
└──┴─────┴───────┴──────────┘
附表二：房屋
┌────┬─────┬───────┬────────┐
│建物門牌│備註      │建號/總面積/權│分割方法        │
│        │          │利範圍        │                │
├────┼─────┼───────┼────────┤
│彰化縣鹿│未辦保存登│118.8平方公尺 │將建物予變賣，價│
│港鎮泰興│記        │/100000分之   │金按應繼分各四分│
│里中山路│          │6666          │之一比例分配    │
│20 號   │          │              │                │
│        │          │              │                │
└────┴─────┴───────┴────────┘


司法院資訊處製作；財團法人民間司法改革基金會備份。
